【裁判字號】    98,重訴,80
【裁判日期】    980731
【裁判案由】    侵權行為損害賠償
【裁判全文】
臺灣臺南地方法院民事判決              98年度重訴字第80號
原      告  甲○○
                        號
            丙○○
共      同
訴訟代理人  丁士哲律師
被      告  高雄汽車客運股份有限公司
法定代理人  乙○○
被      告  丁○○
共      同
訴訟代理人  林易玫律師
上列當事人間侵權行為損害事件，本院於民國九十八年六月二十
二日言詞辯論終結，判決如下：
    主    文
被告應連帶給付原告甲○○新臺幣壹拾玖萬肆仟伍佰貳拾柒元，
及其中被告高雄汽車客運股份有限公司自民國九十六年十一月二
十二日起；其中被告丁○○自民國九十六年十二月二日起，均至
清償日止，按年息百分之五計算之利息。
被告應連帶給付原告丙○○新臺幣捌萬肆仟貳佰伍拾柒元，及其
中被告高雄汽車客運股份有限公司自民國九十六年十一月二十二
日起；其中被告丁○○自民國九十六年十二月二日起，均至清償
日止，按年息百分之五計算之利息。
原告其餘之訴駁回。
訴訟費用由被告連帶負擔百分之六十九，餘由原告負擔。
本判決原告勝訴部分得假執行。被告以新台幣壹拾玖萬肆仟伍佰
貳拾柒元、新台幣捌萬肆仟貳佰伍拾柒元，各為原告甲○○、丙○○供擔保，得免為假執行。
原告其餘假執行之聲請駁回。
    事 實 與 理 由
一、原告起訴主張：
  (一)被告丁○○係被告高雄汽車客運股份有限公司（下簡稱高雄
    客運）之受僱人，係以駕駛為職業之人。於民國96年4月6日
    下午20時許，駕駛車牌號碼FX-068號之營業大客車，沿台南
    市○○區○○路一段快車道由南向北行駛，於同日20時15
    分許，過了太平橋行經安和路和府安路口交岔路口，適有乘
    客要下車，故欲偏右變換車道至路邊停車，本應注意汽車行
    駛時，駕駛人應遵守標誌、標線、號誌之指示，汽車在同向
    二車道以上之道路變換車道時，應讓直行車先行，並注意安
    全距離。又駕駛人應注意車前狀況、兩車併行之間隔及安全
    距離，並隨時採取必要之安全措施。依當時天候晴、柏油路
    面油滑無缺陷、無障礙物、視距良好等情事，而依當時情形
    ，被告丁○○並無不能注意之情事，竟疏於注意，適有原告
    丙○○騎乘KWZ-232重機車在右邊同向行駛，後載其姊林雅
    鳳，原告丙○○其左前車身及手把與被告丁○○車右側前輪
    後方發生擦撞，林雅鳳遂跌入被告丁○○車之右前輪後方，
    為右後輪輾壓其右側背部及內脅，造成輾壓傷合併凹陷性連
    枷胸碎裂性骨折，並於左側背部及內脅有對側性輾壓傷，頭
    部撞挫傷，立即死亡。
  (二)因上述系爭事實，致原告丙○○機車亦左傾倒地，受有左大
    腿、左膝、左小腿、左足挫傷併擦傷，經送醫救治。
  (三)被告丁○○上開業務過失致死犯行，業經本院檢察署檢察官
    提起公訴，並由本院96年度交訴字第156 號刑事審理中。而
    原告甲○○為被害人林雅鳳之母，原告丙○○為被害人，因
    本件車禍受有下列損害：
    1.原告甲○○部分：
      (1)醫療費：原告甲○○為林雅鳳支付之臺南奇美醫院醫藥
        費新台幣（下同）650元。
      (2)殯葬費：原告甲○○為辦理被害人林雅鳳身後事，合計
        支出殯葬費為325,280元（慈安禮儀社160,280元及塔位
        及清潔費165,000元）。
      (3)法定扶養費：
        原告甲○○包含被害人林雅鳳在內共育有2女2子，其中
        長子林三助因小時候受傳染小兒麻痺，領有中度肢障殘
        障手冊，次子丙○○當兵時即息有精神官能症，被害人
        林雅鳳為原告甲○○之次女，對原告即係有法定扶養義
        務。原告甲○○係民國45年12月5日出生，被害人林雅
        鳳死亡時，原告依94年臺灣地區簡易生命表，尚有餘命
        32.76 年。查原告甲○○目前患有下列病症：兩眼白內
        障」、「右眼視網膜病變」、「右手指陳舊性截肢外傷
        並中位指骨1/2缺損」、「慢性胃炎、長期頭痛、肌筋
        膜炎」等，是以原告身體狀況根本不可能可以工作到65
        歲的強制退休年齡，故應認為原告至多只能工作至60歲
        後即無工作能力，而無法謀生應受扶養為是。原告有扶
        養義務人四人，若原告林秀美以60歲退休無謀生能力計
        算，其平均餘命為24.22年，再依行政院主計處所統計
        95 年平均每人民間最終消費金額為315, 371元為基礎
        ，則原告因本件事故應受扶養利益之損害計算如下：【
        315,371*15.49（此為應受扶養24年之霍夫曼系數）】
        除以4=1,221,274元（小數點以下四捨五入），但應扶
        養原告甲○○之長子林三助因患有小兒麻痺病症中度肢
        障，其自身工作謀生已顯有困難，所以尚難認有完全之
        工作能力可以扶養原告甲○○，是以應認林三助部分僅
        能承擔其扶養金額的百分之50為適當，即1,221,274/
        2=610,637元)，至於剩下的百分之50的扶養金額部分應
        由其他三名子女分擔，因此被害人林雅鳳應承擔之扶養
        金額為:l,221,274+610,637/3 =1,424,820元（小數點
        以下四捨五入），亦即原告因本件事故應受扶養利益之
        損害金額為1,424,820元。
      (4)精神慰撫金:
        原告甲○○對被害人林雅鳳百般疼愛，視為掌上明珠。
        原告因早年喪夫，遭受打擊患有憂鬱症及躁鬱症，終日
        臥病在床，家中生活重擔由當時才剛國中畢業的被害人
        林雅鳳一肩扛起，好不容易待兩位年幼的弟弟高職畢業
        出社會後，家中才逐漸走出低收入生活。原告甲○○也
        因感於被害人林雅鳳一片孝心，走出喪夫的痛苦，開始
        回歸正常生活。孰料愛女林雅鳳竟因被告不法侵權行為
        以致死亡，原告痛失愛女，心如刀割，哀慟至極，而被
        告丁○○及被告高雄客運卻一再推諉塞責，視人命如無
        物之態度，更令原告家屬痛苦不堪，據此請求被告應連
        帶給付原告甲○○精神慰撫金３00萬元。
      (5)財物所失利益：原告甲○○所有車牌號碼KWZ-232重型
        機車，因系爭車禍受有損害，經機車行修復，花費原告
        甲○○4,850元，依民法第196條規定，應由被告連帶賠
        償。
      (6)以上金額合計為3,429,670元。
    2.原告丙○○部分：
      (1)醫療費：丙○○因系爭車禍支付之臺南奇美醫院醫藥費
        750元，溫聯合診和450元，德和中醫診所80元，杏一醫
        療用品股份有限公司4,141元，原告丙○○醫療費用合
        計共5,321元。
      (2)精神慰撫金：原告正值22歲之青年時期，因系爭車禍目
        賭自己姊姊慘死車下，原告原本患有精神官能症，車禍
        之前，已在藥物及心理輔導治療下，恢復正常生活。但
        經本件系爭車禍打擊下，精神上所受痛苦無法言喻，致
        影響正常生活，因而遭其原就職公司七品蓮公司開除，
        現陸續接受成功大學附設醫院治療中，據此請求被告應
        連帶給付原告丙○○精神慰撫金70萬元。
      (3)綜上原告丙○○所受身體上之傷害與精神上之承受痛苦
        之損害賠償而精神上痛苦之損害包括身體受傷後所承受
        之精神上痛苦與丙○○當場見到被害人林雅鳳車禍死亡
        時所承受之精神痛苦，金額合計為705,321元。
  (四)過失比例部分，原告認為與被告之比例分擔應為：原告負擔
    百分20之過失，被告負擔百分80之過失。
  (五)強制責任險部分，原告甲○○已經領取新台幣150萬元，丙○○部分則未領取保險金。
  (六)原告家庭收入主要是靠長女林雅玲與被害人林雅鳳之工作收
    入，現被害人身故，對於原告家庭之經濟有極大打擊。被告
    為大型客運公司，經濟狀況甚佳，且有投保可以請求保險給
    付，審酌原告與被告經濟地位之懸殊，請判決如聲明。
  (七)查被告丁○○係被告高雄客運之受僱人，依民法第188條第1
    項之規定，被告高雄客運自應與被告丁○○負連帶損害賠償
    責任。爰本於民法第184條第1項、第192條第1項及第2項、
    第193條第1項、第194條、第195條第1項規定請求損害賠償
    。並聲明：
    1.被告應連帶給付原告甲○○新台幣6,389,564元，及自起
      訴狀繕本送達翌日起至清償日止，按週年利率百分之五計
      算之利息。
    2.被告應連帶給付原告丙○○新台幣705,321元，及自起訴
      狀繕本送達翌日起至清償日止，按週年利率百分之五計算
      之利息。
    3.原告並均陳明願供擔保，請准宣告假執行。
二、被告則主張：
  (一)對於原告請求各項金額之抗辯
    1.原告甲○○請求部分:
      (1)醫療費用：650元不爭執。
      (2)喪葬費用325,280元：慈安禮儀社之160,280元不爭執，
        惟原告主張之塔位及清潔費165,000 元並無收據，僅有
        塔位之權狀影本，被告請求調閱原告之財產資料，以證
        明原告於退休後不能維持生活。。
      (3)法定扶養費6,389,564元：
        對於原告甲○○為45年12月5日生，在事故發生時96
          年4月6日尚有32.76歲之平均餘命不爭執。
        對於原告以每人每年最終消費支出金額為扶養費用基
          礎有意見。消費支出項目廣泛，與扶養義務是個人應
          盡之義務有別，而財政部所定申報所得稅之扶養親屬
          扣除額應為通常情況下一般人均能達到之標準，不失
          為一客觀之基準。原告主張扶養費應以95年度綜合所
          得稅申報所定扶養親屬免稅額每人每年77,000元作為
          基準，較為適宜。
        再，原告於林雅鳳死亡時年僅50歲，尚有工作能力，
          請求扶養費用應以其退休年齡即65歲起算。又受扶養
          權利者，以不能維持生活而無謀生能力者為限，民法
          第1117條訂有明文，原告對於己身是否不能維持生活
          尚未舉證，被告否認其請求。
        縱認原告對於林雅鳳有法定扶義務之請求，然因原告
          共有四名子女，雖其一小兒麻痺，但非不能工作、丙○○雖曾罹患精神官能症，亦非無工作能力，顯難認
          為得減免對於被告之法定扶養義務，故而倘原告得請
          求法定扶養費用，亦應以四子女均分。
        原告甲○○請求之扶養費乃以退休後預為請求，故應
          先計算至甲○○平均餘命之全部金額後，再扣除甲○○至退休之金額，方為妥適，故其計算式應為：【
          77,000*l9.0000000（事故發生後至平均餘命之33年
          ）-77,000*ll.0000000（事故發生後至65歲退休之15
          年）=646,544（元）】。若認林三助之扶養能力減半
          ，則原告甲○○得請求之金額為：【646,544/3.5=18
          4,727（元）】。縱依原告請求以60歲為退休年齡：
          其計算式為：【77,000*l9.0000000（事故發生後至
          平均餘命之33年）-77,000*8.0000000（事故發生後
          至60歲退休之10年）=887,641（元）】，若以林三助
          之扶養能力減半，其原告甲○○得請求之金額為：【
          887,641/3.5=253,611（元）】
      (4)精神慰撫金300萬元請求過高。
      (5)原告甲○○得請求之金額計算式：
        以原告65歲退休：
          650（醫藥費）+325,280（喪葬費）+4,850（機車修
          復費用）+184,727（扶養費）+800,000（慰撫金）
          = 1,315,507（元）；
          l,315,507*0.6（過失責任）= 789,304（元）；
          789,304-l,500,000（強制險）= -710,696（原告溢
          領）。
        縱以原告60歲退休計算：
          650（醫藥費）+325,280（喪葬費）+4,850（機車修
          復費用）+253,611（扶養費）+800,000（慰撫金）
          = l,388,091（元）；
          1,388,091*0.6（過失負任）= 832,855（元）；
          832,855-l,500,000（強制險）= -667,145（原告溢領
          ）。
    2.丙○○請求部分：
      (1)醫療費用5,321元不爭執。
      (2)精神慰撫金70萬元請求過高。原告雖提出之在職證明，
        證明因本件車禍遭資遣，惟本件車禍發生在96年4月6日
        ，惟原告丙○○係在車禍發生近四個月才離職，兩者並
        無因果關係。
  (三)原告已領取之強制險應扣除之。
  (四)主張過失相抵：
    原告丙○○於96年4月7日訊問筆錄時供述「當時我只注意機
    車右（應是左之誤載）前方與巴士相撞的情形，並沒有到注
    意到死者何時跌落機車，巴士司機要停靠右邊讓乘客下車，
    結果造成我機車左手把與巴士前輪後方去刮到，那時我一心
    只想讓車子穩住，是等巴士再往前開一點我的機車才倒地的
    」、「（死者坐在後面時，有雙手抱住你嗎？）她沒有抱我
    ，只是拉機車車後手把而已。」、「（死者倒在哪邊？）我
    的左後方不到一公尺處，我就在她的右前方。」、「（你車
    前還載著拼圖板？）是，是放在前面的腳踏板，用雙腳夾住
    固定，直立放著。」、「（警訊為何稱你突然失去重心，何
    指？）那時我注意右後方的車子，手把沒有控制好，也沒有
    注意巴士靠右邊過來。」、「（肇事前，你是一邊騎機車，
    一邊與死者談話？）是，但我是看著右前方，一邊講話。」
    ，顯然丙○○在車禍發生前僅注意右前方，並未注意到左側
    交通情形，又邊騎機車邊與死者聊天，難免分心，加以腳踏
    板處放置高於把手之拼圖板，影響把手之靈活，所以才會持
    續向左偏行駕駛，以致與被告丁○○所駕駛之大客車驕生擦
    撞，有台灣省台南區車輛行車事故鑑定委員會鑑定意見書之
    鑑定意見認：「丙○○駕駛普通重行機器腳踏車，前踏板裝
    載物品高於把手影響操作，未注意車前狀況，為肇事次因」
    。故本件車禍之發生，丙○○亦同為肇事之原因，被告主張
    原告應負擔丙○○百分之40之過失。
  (五)聲明：
    1.原告之訴駁回。
    2.訴訟費用由原告負擔。
    3.如受不利之判決，願供擔保免為假執行。
三、本件經依民事訴訟法第270條之1第1項第3款規定，整理並協
    議兩造不爭執事項暨簡化爭點為：
  (一)兩造不爭執事項：
    1.被告丁○○係被告高雄客運之受僱人，為從事駕駛業務之
      人，於96年4月6日下午20時15分許，駕駛車牌號碼FX-068
      號營業大客車，沿台南市○○路○段快車道由南向北行駛
      ，經過太平橋到安和路與府安路交岔路口後，適有乘客要
      下車，乃偏右變換車道欲至路邊停車，其本應注意變換車
      道時，應讓直行車先行，並注意安全距離，而依當時天候
      晴、夜間有照明、路面乾燥無缺陷、道路上未有任何障礙
      物、視距良好等情形以觀，客觀上亦無不能注意之情事，
      竟疏於注意讓直行車先行，即貿然將上開大客車向右駛入
      機慢車優先道，適有丙○○騎乘車牌號碼KW2-232重機車
      後載胞姐林雅鳳在機慢車優先道上同向行駛，本應注意上
      開重機車附載坐人後，不得另載物品，竟亦疏未注意於前
      踏板裝載一拼圖畫框高於手把，影響車把之靈活操作，因
      上開重機車突然失去重心而左偏，致上開重機車左前車身
      及手把與丁○○所駕駛之上開大客車右側前輪後方發生擦
      撞，林雅鳳遂跌入上開大客車之右前輪後方，為右後輪輾
      壓其右側背部及內脅，造成輾壓傷合併凹陷性連枷胸碎裂
      性骨折，並於左側背部及內脅有對側性輾壓傷，頭部撞挫
      傷，立即死亡；丙○○亦因所駕駛之重機車左傾倒地，而
      受有左大腿、左膝、左小腿、左足挫傷併擦傷等傷害；丁○○及丙○○於肇事後，犯罪未被有偵查權之公務員或機
      關發覺前，分別向據報到場處理之台南市警察局第三分局
      警員表明係肇事車輛之駕駛人而自首，並坦承犯行進而接
      受裁判，案經臺灣台南地方法院檢察署以96年度偵字第
      8255號起訴，經本院96年度交訴字第156號判處被告丁○○有期徒刑六月，並易科罰金，被告丙○○有期徒刑五月
      ，減為有期徒刑二月又十五日，得易科罰金，緩刑二年。
    2.原告甲○○為被害人林雅鳳之母，為林雅鳳支付醫藥費
      650元，並為辦理林雅鳳身後事支出殯葬費325,280元 (其
      中給付慈安禮儀社160,280元，塔位及清潔費165,000元)
      ，原告丙○○則因本件車禍支出醫療費5,321元 (含台南
      奇美醫院醫藥費750元、溫聯合診所450元、德合中醫診所
      80元、杏一醫療用品股份有限公司4,141元)。
    3.原告甲○○所有車牌號碼KW2-232號重型機車因本件車禍
      受有損害，經原告送修後花費修復費4,850元。
    4.原告甲○○與配偶林瑞和育有長子林三助、次子丙○○、
      長女林雅玲、次女林雅鳳，於本件車禍發生時，原告配偶
      林瑞和已經過世，子女則均已成年，其中長子林三助為小
      兒麻痺患者，次子丙○○則患有精神官能症。
    5.兩造合意依94年度台灣地區簡易生命表，原告甲○○之餘
      命以32.76年計。
    6.兩造合意原告甲○○得請求自60歲起算之撫養費用，其中
      原告之子林三助應負擔之比例為千分之125，餘由原告其
      餘三名子女分擔。
  (二)爭執事項：
    1.原告甲○○得向被告請求之撫養費金額為何？
    2.被告丁○○及原告丙○○關於本件車禍之過失比例為何？
    3.原告請求之精神慰撫金應以多少為適當？
四、經查：
  (一)被告丁○○係被告高雄客運之受僱人，為從事駕駛業務之人
    ，於96年4月6日下午20時15分許，駕駛車牌號碼FX-068號營
    業大客車，沿台南市○○路○段快車道由南向北行駛，經過
    太平橋到安和路與府安路交岔路口後，適有乘客要下車，乃
    偏右變換車道欲至路邊停車，其本應注意變換車道時，應讓
    直行車先行，並注意安全距離，而依當時天候晴、夜間有照
    明、路面乾燥無缺陷、道路上未有任何障礙物、視距良好等
    情形以觀，客觀上亦無不能注意之情事，竟疏於注意讓直行
    車先行，即貿然將上開大客車向右駛入機慢車優先道，適有
    丙○○騎乘車牌號碼KW2-232重機車後載胞姐林雅鳳在機慢
    車優先道上同向行駛，本應注意上開重機車附載坐人後，不
    得另載物品，竟亦疏未注意於前踏板裝載一拼圖畫框高於手
    把，影響車把之靈活操作，因上開重機車突然失去重心而左
    偏，致上開重機車左前車身及手把與丁○○所駕駛之上開大
    客車右側前輪後方發生擦撞，林雅鳳遂跌入上開大客車之右
    前輪後方，為右後輪輾壓其右側背部及內脅，造成輾壓傷合
    併凹陷性連枷胸碎裂性骨折，並於左側背部及內脅有對側性
    輾壓傷，頭部撞挫傷，立即死亡；丙○○亦因所駕駛之重機
    車左傾倒地，而受有左大腿、左膝、左小腿、左足挫傷併擦
    傷等傷害；丁○○及丙○○於肇事後，犯罪未被有偵查權之
    公務員或機關發覺前，分別向據報到場處理之台南市警察局
    第三分局警員表明係肇事車輛之駕駛人而自首，並坦承犯行
    進而接受裁判，案經臺灣台南地方法院檢察署以96年度偵字
    第8255號起訴，經本院96年度交訴字第156號判處被告丁○○有期徒刑六月，並易科罰金，被告丙○○有期徒刑五月，
    減為有期徒刑二月又十五日，得易科罰金，緩刑二年等情，
    業據原告提出診斷證明書為證，並為被告所不爭執，復經本
    院調閱台灣台南地方法院檢察署96年度偵字第8255號偵查卷
    附道路交通事故現場圖、道路交通事故調查報告表（一）、
    （二）、奇美醫院診斷證明書各1份及道路交通事故照片共4
    張附於該署刑案偵查卷內可稽。而按汽車在同向二車道以上
    之道路，除應依標誌或標線之指示行駛外，其變換車道時，
    應讓直行車先行，並注意安全距離，道路交通安全規則第98
    條第1項第6款定有明文。被告丁○○駕駛車輛自應遵守前開
    規定，即於變換車道時，應注意安全距離，而依當時情形，
    又非不能注意，竟因疏未注意，以致撞及原告丙○○騎乘之
    機車，對於本件車禍事故，自屬有過失。再被告丁○○過失
    之駕駛行為，核與原告丙○○所受傷害、原告甲○○之女林
    雅鳳死亡間，具有相當因果關係，亦至為灼然。被告因上開
    過失傷害案件，並經本院96年度交訴字第156號刑事判決，
    判處被告丁○○有期徒刑1年，減為有期徒刑6月確定，並經
    本院調取上開刑事案卷核閱無訛。綜上，原告主張被告應負
    侵權行為之責任，自屬於法有據。
五、按因故意或過失不法侵害他人權利者，負損害賠償責任；受
    僱人因執行職務，不法侵害他人之權利者，由僱用人與行為
    人連帶負損害賠償責任，但選任受僱人及監督其職務之執行
    ，已盡相當之注意或縱加以相當之注意而仍不免發生損害者
    ，僱用人不負賠償責任；汽車、機車或其他非依軌道行駛之
    動力車輛，在使用中加損害於他人者駕駛人應賠償因此所生
    之損害，民法第184條第1項前段、第188條第1項、第191條
    之2分別定有明文。查被告丁○○受僱於被告高雄客運公司
    從事駕駛業務，事故發生時乃執行職務之時，為兩造所不爭
    ，其對本件車禍之發生容有過失，已如前述，被告高雄客運
    自應負僱用人之連帶賠償責任，被告依民法第184條第1項、
    第188條第1項之規定，訴請原告連帶賠償其損害，應屬有據
    。
六、按不法侵害他人身體、健康者，對於被害人因此喪失或減少
    勞動能力，或增加生活上之需要時，應負損害賠償責任；不
    法侵害他人致死者，對於支出醫療及增加生活上需要之費用
    或殯葬費之人，應負損害賠償責任；被害人對於第三人負有
    法定扶養義務者，加害人對於該第三人亦應負損害賠償責任
    ；再不法侵害他人致死者，被害人之父、母、子、女及配偶
    ，雖非財產上之損害，亦得請求賠償相當之金額，分為民法
    第192條第1、2項、第193條及第194條所明定。茲就原告請
    求之各項損害賠償及金額是否允當，分論如下：
  (一)原告甲○○請求部分：
    1.醫療費用：原告甲○○主張其為其女林雅鳳支出醫療費用
      共650元，業據其提出之醫藥費收據為證，核屬醫療之必
      要費用，此部分亦為被告所不爭，應予准許。
    2.喪葬費用：原告主張其為林雅鳳支付喪葬費用325,280元
      ，業據提出葬儀禮品社收據、台灣省台南市政府規費收入
      收據、永久使用權狀等件為證，並為被告所不爭執，亦應
      准許。
    3.法定扶養費：
      (1)按直系血親相互間互負扶養之義務。負扶養義務者有數
        人，而其親等同一時，應各依其經濟能力，分擔義務；
        受扶養權利者，以不能維持生活而無謀生能力者為限，
        前項無謀生能力之限制，於直系血親尊親屬不適用之；
        又扶養之程度，應按受扶養權利者之需要，與負扶養義
        務者之經濟能力及身分定之。民法第1114條第1款、第
        1115條第3項、第1117條、第1119條分別定有明文。又
        直系血親相互間、夫妻間，互負扶養義務，再扶養義務
        人之直系血親尊親屬及配偶，祇須有不能以自己之財產
        維持生活之情形，即有受扶養之權利，均不以無謀生能
        力為必要（參照最高法院87年度臺上字第1696號、81年
        度臺上字第1504號判決）。是直系血親尊親屬，如不能
        以自己財產維持生活者，即應有受扶養之權利。
      (2)原告甲○○為被害人林雅鳳之母親，依法被害人林雅鳳
        對其負扶養義務，原告甲○○為45年12月5日出生，於
        被害人林雅鳳死亡時（96年4月6日）時年50.33歲，且
        其名下有不動產，96年利息及薪資所得有398,154元，
        業經本院調閱稅務電子閘門財產所得調件明細表在卷可
        參，原告目前尚無不能維持生活之情形。然人終究有體
        力不繼，需人扶養之時，參酌勞動基準法第54條係以年
        滿60歲為強制退休之年齡，應認難再從事體力勞動，而
        無工作收入，可認彼時需人扶養，則原告甲○○應受扶
        養之權利應自其60歲之後始得行使。
      (3)另原告共有四名子女，均已成年，其中長子林三助為小
        兒麻痺患者，兩造合意原告之子林三助應負擔之扶養比
        例為千分之125，餘由原告其餘三名子女分擔。
      (4)又原告甲○○請求之扶養費乃以退休後預為請求，故應
        先計算至甲○○平均餘命之全部金額後，再扣除甲○○
        至退休之金額，方為妥適。
      (5)原告甲○○雖主張其受扶養之計算，應以行政院主計處
        所統計95年平均每人民間最終消費金額為315,371元為
        基礎，惟該統計數字之對象不分貧富，亦未扣除奢華消
        費，以之作為扶養費即足以維持原告甲○○生活之計算
        基準，並不合理。反觀被告所主張之財政部所定申報所
        得稅之扶養親屬扣除額，為通常情況下一般人均能達到
        之標準，不失為一客觀之基準。並參酌原告之名下有兩
        筆土地和一棟房屋，足見其居所無虞，該部分如租金之
        消費無須由其子女負擔，是認原告甲○○主張之扶養費
        以95年度綜合所得稅申報所定扶養親屬免稅額每人每年
        77,000元作為基準，較為適宜。
      (6)綜上，原告甲○○得向被告請求之扶養費應為287,379
        元，其計算式為：【[77000*19.00000000（此為應受扶
        養32年之霍夫曼係數）+77000*0.76*（
        19.00000000-00.000 00000）]=0000000（小數點以下
        四捨五入），0000000/ 3.125=485748 (小數點以下四
        捨五入，此為事故發生後至平均餘命之32.76年)；
        [77000*7.00000000（此為應受扶養9年之霍夫曼係數）
        +77000*0.67*（8.00000000-0.00000000）]=619904（
        小數點以下四捨五入），619904/3.125=198369（此為
        事故發生後至60歲退休之9.67年)；
        000000-000000=287379】。
        從而，原告甲○○請求被告連帶給付扶養費用，於
        287,379元範圍內，為有理由，應予准許。
    4.機車修復費用：原告甲○○主張其所有車牌號碼KWZ-232
      重型機車，因系爭車禍受有損害，經機車行修復，花費
      4,850元，業據提出收據一紙為證，並為被告所不爭執，
      堪信為真實，其此部分之請求，為有理由。
    5.精神慰撫金部分：按慰撫金數額之認定，除依被害人及其
      家屬所受身體上及精神上痛苦程度及所造成之影響二者予
      以衡量外，尚須斟酌雙方之身分資力與加害之程度及各種
      情形，予以核定。原告請求被告等連帶賠償精神慰撫金
      3,000,000元等語，被告等則抗辯請求之金額過高。本院
      審酌原告甲○○為被害人之父母，其因被害人驟然車禍死
      亡，精神遭受極大痛苦，足堪認定；衡以原告甲○○名下
      有二筆土地，一棟房屋，94年利息及薪資所得為328,289
      元，95年利息及薪資所得為328,883元，96年利息及薪資
      所得為398,154元；被告丁○○目前受雇於被告高雄客運
      ，名下有三筆土地、一棟房屋、兩筆田賦、一部汽車94年
      股利憑單及薪資所得55,242元，95年股利憑單及薪資所得
      129,705元，96年股利憑單及薪資所得為311,745元；被告
      高雄客運則業經本院依職權調閱稅務電子閘門財產所得調
      件明細表在卷可稽；爰審酌兩造之身分、地位與實際加害
      情形及兩造財產資力等一切情況，原告甲○○請求
      1,500,000元，乃屬適當，應予准許，逾此部分之請求，
      則屬無據，不應准許。
    6.綜上，原告甲○○因本件事故所受之損害，依侵權行為損
      害賠償之法律關係，所得請求賠償之金額如下：(1)醫療費
      用：650元、(2)殯葬費：325,280元、(3)法定扶養費：
      287,379元 (4)機車修復費用4,850元、(5)精神慰撫金：
      1,500,000元，以上合計為2,118,159元。
  (二)原告丙○○請求部分：
    1.醫療費用：原告丙○○主張其因為本件車禍受傷支出醫療
      費用共5,321元，業據其提出醫藥費收據為證，核屬醫療
      之必要費用，此部分亦為被告所不爭，應予准許。
    2.精神慰撫金：
      (1)原告因本件車禍受有左大腿、左膝、左小腿、左足挫傷
        併擦傷等傷害，其精神受有痛苦，足堪認定。是原告丙○○請求賠償精神慰撫金，於法並無不合。
      (2)本院斟酌原告丙○○名下有一棟房屋、兩筆土地，94年
        利息及薪資所得為25,680元，95年利息及薪資所得為
        6,537元，96年利息及薪資所得為76,684元，此亦經本
        院依職權調閱原告丙○○稅務電子閘門財產所得資料調
        件明細表1份附卷足憑，衡諸前述原告丙○○所受身體
        傷害痛苦、兩造經濟狀況及被告之過失程度等一切情狀
        ，認原告丙○○請求精神慰撫金100,000元為適當，逾
        此部分之請求，則無理由而應予駁回。
    3.綜上，原告丙○○因本件事故所受之損害，依侵權行為損
      害賠償之法律關係，所得請求賠償之金額如下：(1)醫療費
      用：5,321元、(2)精神慰撫金：100,000元，以上合計為
      105,321元。
七、惟按損害之發生或擴大，被害人與有過失者，法院得減輕賠
    償金額或免除之，民法第217條第1項定有明文，此項規定之
    旨趣在於謀求加害人與被害人間之公平，在裁判上應由法院
    以職權減輕或免除之，最高法院85年度台上字第1756號判例
    可資參照。查，本件車禍發生當時原告甲○○之子即原告丙○○丙○○騎乘車牌號碼KW2-232重機車後載胞姐林雅鳳在
    機慢車優先道上同向行駛，本應注意上開重機車附載坐人後
    ，不得另載物品，竟亦疏未注意於前踏板裝載一拼圖畫框高
    於手把，影響車把之靈活操作，因上開重機車突然失去重心
    而左偏，致上開重機車左前車身及手把與丁○○所駕駛之上
    開大客車右側前輪後方發生擦撞，是就本件車禍，被害人丙○○亦有過失，是以，本件車禍發生之責任歸屬，本院斟酌
    雙方過失輕重程度與原因力之強弱，爰認雙方應負之過失責
    任為原告丙○○為百分之20，被告丁○○為百分之80，並據
    此過失程度之比例，減輕被告應負之賠償責任。從而，被告
    所需連帶賠償予原告甲○○、丙○○之金額應各減輕為、
    1,694,527元、84,257元。
八、末按保險人依本法規定給付之保險金，視為加害人或被保險
    人損害賠償金額之一部分，加害人或被保險人受賠償請求時
    ，得扣除之，強制汽車責任保險法第30條定有明文。查原告
    甲○○因本件交通事故，已領取強制汽車責任險保險金
    1,500,000元，業據原告陳明在卷，且為兩造所不爭執，揆
    諸前揭法條規定，原告所能請求之損害賠償金額，應再扣除
    上開自被告及保險人處所領取之金額。則原告得請求被告給
    付之損害賠償額，扣除已領取之強制責任保險金後，應為
    194,527元。
九、按遲延之債務，以支付金錢為標的者，債權人得請求依法定
    利率計算之遲延利息，民法第233條第1項前段定有明文；又
    按給付無確定期限者，債務人於債權人得請求給付時，經其
    催告而未為給付，自受催告時起，負遲延責任。其經債權人
    起訴，或依督促程序送達支付命令者，與催告有同一之效力
    ，民法第229條第2項亦定有明文，是以起訴狀繕本之送達代
    替催告者，債務人雖於受催告之日起即負遲延責任，惟法定
    遲延利息之給付期間，既係以「日」（即自起算日至清償日
    ）定期間，參諸民法第120條第2項規定，其始日（即催告日
    ）自不算入，是債務人所負遲延利息給付義務之起算日，自
    應自起訴狀繕本送達之翌日起算至明。原告請求自起訴狀繕
    本送達之翌日，即被告丁○○自96年12月2日起；被告高雄
    客運自96年11月22日起，依法定利率計算之遲延利息，自為
    法之所許。
十、從而，原告本於侵權行為之法律關係請求被告連帶給付原告
    甲○○194,527元，連帶給付原告丙○○84,257元，及其中
    被告高雄客運公司自96年11月22日起；其中被告丁○○自96
    年12月2日起，均至清償日止，按年息百分之5計算之利息，
    為有理由，應予准許；逾此範圍之請求，則無理由。
十一、兩造陳明願供擔保，聲請宣告假執行及免為假執行，經核
      原告勝訴部分金額未逾50萬元，依民事訴訟法第389條第
      1項第3款應依職權宣告假執行，並酌定相當擔保金額准許
      被告免假執行之聲請。至原告敗訴部分，其假執行之聲請
      已失所附麗，應予駁回。
十二、結論：原告之訴為一部有理由、一部無理由，依民事訴訟
      法第85條第2項，第389條第1項第3款、第392條第2項判決
      如主文。
中    華    民    國    98    年    7    月    31    日
                      民事第二庭法  官   李杭倫
以上正本係照原本作成
如對本判決上訴，須於判決送達後20日內向本院提出上訴狀
中    華    民    國    98    年    7    月    31    日
                                書記官   蔡曉卿


司法院資訊處製作；財團法人民間司法改革基金會備份。
